【裁判字號】    98,消債抗,274
【裁判日期】    981130
【裁判案由】    清算事件
【裁判全文】
臺灣臺北地方法院民事裁定           98年度消債抗字第274號
抗  告  人
即  聲請人  甲○○原名李佩芳.
上列抗告人因消費者債務清理條例清算事件，對於中華民國98年
10月7日本院97年度消債清字第35號裁定提起抗告，本院裁定如
下：
    主  文
抗告駁回。
抗告程序費用新臺幣壹仟元由抗告人負擔。
    理  由
一、抗告意旨略以：原審法院以伊於台新國際商業銀行（下稱台
    新銀行）及香港商香港上海匯豐銀行（下稱匯豐銀行）之消
    費明細，有多筆高達新台幣（下同）4仟元之非生活必需費
    用支出，與伊於民國（下同）95年11月9日起開始預借現金
    等事實，認定伊確有因浪費致財產顯然減少及負擔過重債務
    之情形，惟伊已於自述狀說明債務發生原因及繳款記錄，並
    無浪費致財產顯然減少及負擔過重債務之情形，原審法院未
    向台新銀行、匯豐銀行調取繳款明細，遽謂伊有消費者債務
    清理條例第134條第4款所定情事，縱經清算終了，亦不得免
    責，駁回伊之聲請，顯有不當，爰請求廢棄原裁定，准予抗
    告人開始清算程序云云。
二、按債務人對於金融機構因消費借貸、自用住宅借款、信用卡
    或現金卡契約而負債務，在聲請更生或清算前，應提出債權
    人清冊，以書面向最大債權金融機構請求協商債務清償方案
    並表明共同協商之意旨，消費者債務清理條例（下稱消債條
    例）第151條第1項定有明文，揆其立法意旨，係認債務人對
    於金融機構因前開原因所負欠債務，其法律關係較為單純明
    確，金融機構並已訂有債務協商機制，如能協商成立，債務
    人不需依債清條例聲請更生或清算，可疏減法院負擔，有效
    分配司法資源，並使債務人得自主解決其債務，爰就此部分
    採行協商前置主義。又本條雖僅規定債務人應提出債權人清
    冊，但中華民國銀行公會（下稱銀行公會）為使協商前置程
    序順利快速進行，遂擬定債務人申請協商所需文件包括：(1)
    前置協商申請書；(2)身分證正反面影本；(3)申請人財產及收
    支狀況說明書；(4)債權人清冊；(5)近2年綜合所得資料清單
    及最近1個月核發財產資料；(6)近3個月薪資證明（如無證明
    請出具收入切結書）；(7)勞工保險投保資料表及明細（如無
    資料可免提供）等，經核上開文件係為認定「確為債務人本
    人申請協商」及「可能履行之協商內容」，均為達成協商所
    需審核之文件，對債務人並無不利，要求債務人提出上開文
    件，係為使前置協商得以順利進行，並未增加債務人法律所
    無之限制，尚無不當。
三、次按自債務人提出協商請求之翌日起逾30日不開始協商，或
    自開始協商之翌日起逾90日協商不成立，債務人得逕向法院
    聲請更生或清算，消債條例第153條亦有明定，揆其立法意
    旨，係為使受理協商之金融機構調閱債務人之財產、收入、
    業務及信用狀況，及參與協商之金融機構得及時取得資訊，
    並使債權人、債務人雙方得充分溝通，所稱「債務人提出協
    商請求」，自應以債務人依據上開規定提出債權人清冊以及
    相關文件為據。又債務人對其財產、所得、收支狀況，本屬
    知之最詳，且對之依法有誠實說明之義務，參照消債條例第
    134條、第146條規定，最大債權銀行於適當範圍內通知債務
    人配合提出相關文件及說明，以減輕最大債權銀行依法授權
    調取之不便，或俾便最大債權銀行依法授權調取相關資料後
    ，得以相互核實，堪認係符合衡平原則而無不妥之處。準此
    ，倘最大債權銀行依前開規定通知債務人補齊文件，債務人
    應以積極、誠實之態度，配合銀行進行各項程序，苟債務人
    怠於配合銀行之調查，自不得援引消債條例第153條規定，
    主張最大債權銀行逾30日不開始協商，而逕向法院聲請更生
    或清算。
四、經查：
  (一)抗告人主張其債務發生原因及繳款記錄，已詳述於自述狀，
    原審法院未向台新銀行、匯豐銀行調取抗告人之繳款明細，
    遽謂其有浪費致財產顯然減少及負擔過重債務，認定事實顯
    有不當云云。惟查原審法院確有向上開銀行調取抗告人之消
    費明細及繳款記錄，此有卷附之台新銀行98年4月16日台新
    總債務協商部字第09800001157號函及檢附之抗告人預借及
    消費明細、匯豐銀行98年4月24日陳報狀及所附信用卡繳款
    通知書可證（見原審卷第97頁至第103頁、第105至第131頁
    ），且匯豐銀行所提出之信用卡繳款通知書均有還款記錄之
    記載，是抗告人所稱顯有誤會。
  (二)又抗告人雖主張伊於97年4月21日以書面檢附債權人清冊、
    財產清冊向最大債權銀行花旗銀行請求共同協商債務清償方
    案，固據抗告人提出申請書及郵局收件回執影本各1份為證
    （見原審卷第6、7頁），惟依抗告人於97年7月4日所提出之
    陳報狀及債權人花旗銀行97年7月11日提出之陳報狀（見原
    審卷第38、39頁），可知未能開始債務協商之原因，乃抗告
    人故未配合填寫銀行公會規定之表格及提出應備之文件，是
    難認抗告人有債務協商之真意，其應係為聲請清算而向債權
    銀行申請協商，顯不符消債條例藉由債務人恪遵協力義務之
    方式，以示債務人確有債務清理誠意之立法意旨。是認抗告
    人無與債權銀行成立協商之真意，自難認其已踐履消債條例
    第151條規定之前置協商程序，其聲請清算自屬不合程式，
    應予駁回。從而，原審駁回抗告人清算之聲請，理由雖有不
    同，然結論並無二致，抗告人提起本件抗告求為廢棄原裁定
    ，為無理由，應予駁回。
五、據上論結，本件抗告為無理由，爰依消費者債務清理條例第
    11條第2項、第15條，民事訴訟法第495條之1第1項、第449
    條第2項、第95條、第78條，裁定如主文。
中    華    民    國    98    年    11    月    30    日
              民事第一庭  審判長法  官  陳文正
                                法  官  賴秀蘭
                                法  官  林春鈴
以上正本係照原本作成。
本裁定不得再抗告。
中    華    民    國    98    年    11  月      30    日
                            書  記  官  潘惠敏

司法院資訊處製作；財團法人民間司法改革基金會備份。
